【裁判字號】    99,重上,88
【裁判日期】    991026
【裁判案由】    債務人異議之訴
【裁判全文】
臺灣高等法院民事判決                  99年度重上字第88號
上  訴  人  戊○○
            甲○○
            己○○
            丁○○
            庚○○
            乙○○
            丙○○
共      同
訴訟代理人  吳光陸律師
上  訴  人  辛○○
訴訟代理人  吳至格律師
            楊代華律師
            林致珣律師
上列當事人間債務人異議之訴事件，兩造對於中華民國98年11
月27日臺灣士林地方法院98年度重訴字第163號第一審判決各自
提起上訴，上訴人並為聲明之追加，本院於99年10月5日言詞辯
論終結，判決如下：
    主    文
原判決關於(一)駁回上訴人戊○○、甲○○、己○○、丁○○、庚
○○、乙○○、丙○○後開第二項之訴部分；(二)確認上訴人辛○
○對上訴人戊○○、甲○○、己○○、丁○○、庚○○、乙○○
、丙○○附表三所示抵押權所擔保之債權不存在中之新臺幣伍佰
零捌萬零肆拾元部分（即原判決確認債權超過新臺幣伍佰萬元至
新臺幣壹仟零捌萬零肆拾元不存在部分）(三)命上訴人辛○○就附
表三所示抵押權登記應予塗銷部分，超過新臺幣肆佰玖拾壹萬玖
仟玖佰陸拾元部分（即上開廢棄(二)所示債權應予塗銷部分）。暨
訴訟費用之裁判，均廢棄。
上訴人辛○○於超過新臺幣壹仟零捌萬零肆拾元債權部分，不得
持臺灣士林地方法院八十一年度拍字第九六四號拍賣抵押物裁定
就附表三所示抵押權聲請強制執行。
上開廢棄(二)(三)部分，上訴人戊○○、甲○○、己○○、丁○○、
庚○○、乙○○、丙○○在第一審之訴駁回。
兩造其餘上訴均駁回。
臺灣士林地方法院九十八年度司執字第二六九六號強制執行事件
，就附表三所示抵押權於債權超過新臺幣壹仟零捌萬零肆拾元之
強制執行程序，應予撤銷。
上訴人戊○○、甲○○、己○○、丁○○、庚○○、乙○○、丙
○○其餘追加之訴駁回。
第一、二審訴訟費用（含追加部分）由上訴人辛○○負擔十分之
三，餘由上訴人戊○○、甲○○、己○○、丁○○、庚○○、乙
○○、丙○○負擔。
    事    實    及    理    由
一、程序部分：
  (一)按於第二審，原告固不得將原訴變更或追加他訴，但如係擴
    張或減縮應受判決事項之聲明者，不在此限，民事訴訟法第
    446條第1項及第255條第1項第3款分別定有明文。查上訴人
    戊○○、甲○○、己○○、丁○○、庚○○、乙○○、丙○
    ○（下合稱戊○○7人）於原審聲明：「(一)確認上訴人辛○
    ○就戊○○7人共有如附表一、二、三所示不動產（下合稱
    系爭土地）設定之抵押權所擔保之債權不存在。(二)辛○○應
    將前項抵押權登記塗銷。(三)原法院98年度司執字第2696號拍
    賣抵押物事件（下稱系爭執行事件）依據之執行名義即原法
    院81年度拍字第964號拍賣抵押物裁定（下稱81年裁定），
    不許對戊○○7人強制執行。」，嗣原法院民國（下同）98
    年11月27日判決：「(一)確認辛○○就戊○○7人共有如附表
    三所示之不動產設定之抵押權所擔保之債權於超過新台幣（
    下同）500萬元之債權不存在。(二)辛○○應將附表三所示抵
    押權登記於超過500萬元之債權金額塗銷。(三)戊○○7人其餘
    之訴駁回。」。兩造就敗訴部分各自上訴，戊○○7人並於
    99年3月3日具狀追加聲明：「系爭執行事件強制執行程序應
    予撤銷」（見本院卷第44頁；上訴聲明見本判決理由第二段
    ），其追加聲明合於前開規定，應予准許。
  (二)次按當事人不得提出新攻擊或防禦方法，但對於在第一審已
    提出之攻擊或防禦方法為補充者，或是不許其提出顯失公平
    者，不在此限，民事訴訟法第447條第1項第3、6款分別定有
    明文。未於準備程序主張之事項，除該事項不甚延滯訴訟者
    ，於準備程序後行言詞辯論時，不得主張之，民事訴訟法第
    276條第1項第2款、第463條亦定有明文。查戊○○7人於本
    院辯稱訴外人陳靜玉（即戊○○7人之被繼承人）並無設定
    抵押權合意，已清償部分債務，且陳靜玉於檢察官訊問時精
    神狀況異常。辛○○雖反對於二審追加攻擊方法；惟上述攻
    擊方法，純係補充原審有關陳靜玉設定抵押權心神狀態、債
    務餘額之抗辯，依上開規定，應予准許。
二、上訴人戊○○7人主張：陳靜玉前以系爭土地為辛○○分別
    設定擔保金額500萬元、500萬元、1500萬元之抵押權（以下
    分別稱第一筆抵押權、第二筆抵押權，第三筆抵押權，詳見
    附表一、二、三）。辛○○主張2500萬元本息均未受償，遂
    持81年裁定聲請系爭執行事件，並就戊○○7人所繼承系爭
    土地為強制執行。然而，陳靜玉當時係被人押去，且未與辛
    ○○見面，兩人顯未達成設定抵押權合意。何況，辛○○並
    未證明已交付借款，故前開三筆抵押權所擔保債權並不存在
    。縱使認定陳靜玉與辛○○間合意設定抵押權，亦無利息約
    定，否則，逾5年之利息已罹於時效。爰訴請確認前開抵押
    權所擔保債權不存在、抵押權應予塗銷、辛○○不得聲請強
    制執行、且執行程序應予撤銷等語（於原審聲明：(一)確認辛
    ○○對戊○○7人就系爭土地設定之第一至三筆抵押權所擔
    保之債權不存在。(二)辛○○應將前項抵押權登記塗銷。(三)系
    爭執行事件所依據81年裁定，不許對戊○○7人強制執行。
    原審判決：(一)確認辛○○對戊○○7人就第三筆抵押權所擔
    保之債權，於超過500萬元部分不存在。(二)辛○○應將前述
    抵押權登記於超過500萬元之債權金額塗銷。(三)戊○○7人其
    餘之訴駁回。兩造就敗訴部分各自提起上訴，戊○○7人並
    追加聲明如前）。並上訴、追加及答辯聲明：(一)原判決不利
    於戊○○7人部分廢棄。(二)上開廢棄部分，確認辛○○就第
    一、二筆抵押權所擔保債權、第三筆抵押權所擔保債權（除
    原判決外）其餘500萬元不存在。辛○○應將前開抵押權登
    記塗銷。辛○○不得持81年裁定對戊○○等7人強制執行。
    (三)系爭執行事件強制執行程序應予撤銷。(四)辛○○之上訴駁
    回。
三、上訴人辛○○則以：陳靜玉與辛○○合意設定抵押權，並將
    系爭土地所有權狀交予辛○○保管以為擔保。依陽信銀行交
    易明細，辛○○已交付2500萬元借款，且陳靜玉於台灣台北
    地方法院檢察署94年度偵續字第1445號偽造文書案件（下稱
    偽造文書前案），自承向辛○○借款逾2000萬元。再者，共
    同設定第一筆抵押權之台北市○○區○○段3小段335之2號
    土地（下稱335之2號土地，陳靜玉應有部分二分之一）於85
    年被徵收，補償金不足以清償該案執行費用，致2500萬元本
    金均未受償。縱使第三筆抵押權設定後，辛○○僅交付500
    萬元，以中央銀行公告放款利率即年息百分之3.625計算，
    自80年8月5日設定第三筆抵押權起算，19年利息達344萬375
    0元，故該筆債權金額達844萬3750元（5,000,000+3,443,75
    0=8,443,750）；自聲請執行前5年起迄二審言詞辯論終日，
    利息亦達121萬6423元，該部分債權仍有621萬4623元（5,00
    000,000+1,216, 423 =6,214,623）等語，資為抗辯。並上
    訴及答辯聲明：(一)戊○○7人上訴及追加之訴駁回。(二)原判
    決不利於辛○○部分廢棄。(三)上開廢棄部分，戊○○等7人
    在第一審之訴駁回。
四、兩造不爭執事實：
  (一)戊○○7人係陳靜玉繼承人，陳靜玉生前將系爭土地，以權
    利人辛○○、債務人及義務人均為陳靜玉，先後設定下列抵
    押權：
  (1)80年4月22日，以附表一所示土地及335之2號土地（陳靜玉
    就該地應有部分為二分之一），設定本金最高限額500萬元
    抵押權（即第一筆抵押權），存續期間自80年4月20日起至
    81年4月21日止，於80年5月1日完成登記。335之2號土地嗣
    於85年12月20日徵收，陳靜玉得受領補償金6萬3840元，經
    原法院82年度執字第3277號執行事件分配後，尚不足以清償
    該件執行費用。（見本院卷第171至188、284頁背面、291至
    292頁）
  (2)80年7月1日，以附表二所示土地設定擔保金額500萬元抵押
    權（即第二筆抵押權），存續期間為80年7月1日起至81年6
    月30日止，於80年7月9日完成登記。
  (3)80年8月5日，以附表三所示土地設定1500萬元抵押權（即第
    三筆抵押權），存續期間為80年8月5日起至81年8月4日止，
    於80年8月8日完成登記。
  (二)辛○○曾聲請拍賣系爭土地，經原法院81年度拍字第964號
    裁定（即81年裁定）准予拍賣抵押物，嗣聲請原法院82年度
    執字第3277號執行事件，土地因無人應買而強制管理（335
    之2號土地則被徵收並分配補償金，見前述(一)之(1)）。嗣辛
    ○○聲明無強制管理實益，並聲請承受或減價拍賣；後經公
    告無人應買，依強制執行法第95條第2款視為撤回強制執行
    之聲請。98年1月16日，辛○○復主張有債權本金2500萬元
    及利息，持81年裁定聲請拍賣系爭土地：系爭執行事件因戊
    ○○7人提起本件訴訟並擔保而停止執行。
  (三)80年11月23日，陳靜玉主張系爭土地（除附表一編號6外）
    及335之2號土地所有權狀遺失，向台北市松山地政事務所申
    辦遺失補發；辛○○得知後，提出偽造文書告訴。陳靜玉經
    台灣台北地方法院檢察署94年度偵續字第1445號起訴，94年
    12月30日台灣台北地方法院94年度易字第1790號刑事判決陳
    靜玉有罪；檢察官提起上訴，95年4月14日本院95年度上易
    字第192號刑事判決，撤銷第一審刑事判決，改判陳靜玉有
    期徒刑3月確定。（見本院卷335至336頁）
五、本件爭點為：(一)陳靜玉、辛○○有無設定抵押權合意？(二)辛
    ○○是否已交付借款？茲就兩造論點分述如下。
六、關於陳靜玉、辛○○有無設定抵押權合意方面：
    戊○○7人主張陳靜玉當時係被人押去，且未與辛○○見面
    ，兩人顯未達成設定抵押權合意云云（於原審主張陳靜玉設
    定抵押權並非出於自由意志；後於本院99年4月26日準備程
    序表示不主張此一情事）。辛○○則稱其與陳靜玉先後合意
    設定第一至三筆抵押權等語。經查：
  (一)辛○○於偽造文書前案94年9月19日偵查期日表示：陳靜玉
    同意設定前述三筆抵押權，並將上開土地所有權狀交由其保
    管，事後卻將其中18筆土地權狀申報遺失等語（見台灣台北
    地方法院檢察署94年度偵緝字第1445號案卷第29頁）。陳靜
    玉則當庭自承以所有權狀向辛○○借貸2000多萬元，已將權
    狀交給辛○○等語（見同卷第30頁筆錄）；復於94年10月4
    日檢察官訊問時，承認分三次向辛○○借款等語（見同卷第
    44頁筆錄）。陳靜玉就申請補發原因供稱：因為沒錢，而且
    代書辦的錢也不夠；我並沒有告訴代書關於所有權狀在辛○
    ○的情節。代書說這些權狀都還可以再借錢。申請補發時，
    我知道部分申請補發權狀在辛○○手上。我可以把所有的土
    地都給辛○○，我不要了等語（見同卷第31頁筆錄）。足證
    陳靜玉確與辛○○合意就系爭土地設定第一至三筆抵押權，
    且將系爭土地所有權狀交予辛○○。
  (二)再者，代書涂雅慧亦於原審98年11月6日辯論期日證稱：第
    一筆抵押權並非我承辦，設定第二、三筆抵押權是我承辦。
    當時，債權人辛○○沒有去，但是有提供身分證，我和辛○
    ○不熟，是樓下鄰居吳先生介紹這件案子。我有核對陳靜玉
    身分證，並當面問她是否欠別人錢，她說欠很多。一般的情
    況，都是先辦好抵押權設定，才會交付借款；因為當時設定
    抵押金額很大，所以我先跟陳靜玉確認是否積欠別人債務，
    她說已經欠別人很多錢了，所以她確定要借這麼多錢、辦理
    抵押權設定等語（見原審卷第107頁背面至第108頁正面筆錄
    ）。涂雅慧純係承辦第二、三筆抵押權代書，與兩造、陳靜
    玉均無任何利害關係，其證詞應無偏頗之虞。涂雅慧於第二
    、三筆抵押權設定前，既與陳靜玉確認有無借款、設定抵押
    權意思，應認陳靜玉確有設定抵押權及借貸之意思。何況，
    第一、二、三筆抵押權簽訂時間分別係80年4月22日、同年7
    月1日、同年8月5日，其間相隔達數月，但陳靜玉一再提供
    所有權狀、印鑑證明等資料，交由涂雅慧或他人辦理抵押權
    登記，益徵陳靜玉與辛○○合意設定第一至三筆抵押權。
  (三)戊○○7人固謂陳靜玉當時係被人押去，且未與辛○○見面
    ，兩人顯未達成設定抵押權合意云云。惟涂雅慧於前述期日
    僅證稱：當時辛○○沒有去，我鄰居吳先生他們有帶辛○○
    身分證來。陳靜玉欠組頭的錢，是組頭押她去、帶她去的；
    就是一大群人一起去的，我感覺陳靜玉臉色很不好、很沒有
    精神。「陳靜玉被押去」是我的形容等語（見原審卷第107
    頁背面至第108頁正面筆錄）。依涂雅慧證詞，純係其形容
    陳靜玉神色，並未確認陳靜玉係被人押去。則戊○○7人僅
    憑此部分證詞，即推論陳靜玉並無設定抵押權意思，卻無法
    說明陳靜玉何以先後三次設定高額抵押權、並交付權狀予辛
    ○○；其空言並無設定抵押權合意，尚嫌無據。再者，「當
    事人互相表示意思一致者，無論其為明示或默示，契約即為
    成立」，民法第153條第1項定有明文；辛○○當時雖未出面
    ，然提供身分證等資料以設定抵押權，足見其與陳靜玉就此
    達成合意，並託人交付文件以辦理抵押權登記。戊○○7人
    僅因辛○○未出席，即謂陳靜玉與辛○○並無設定三筆抵押
    權合意，亦非可取。
七、關於辛○○是否已交付借款方面：
    戊○○7人主張辛○○並未證明已交付陳靜玉2500萬元，且
    陽信銀行交易明細與吳圳生等人證詞亦不足為有利辛○○之
    判斷云云。辛○○辯稱確已交付2500萬元借款，陳靜玉遂將
    系爭土地權狀亦由其保管。且於刑案自承向其借款2000多萬
    元，此外，復有陽信銀行交易明細可佐。經查：
  (一)陳靜玉於偽造文書前案94年9月19日檢訊時，自承向辛○○
    借貸2000多萬元等語（見台灣台北地方法院檢察署94年度偵
    緝字第1445號案卷第30頁筆錄）。證人吳圳生亦於原審99年
    8月14日辯論期日證稱：陳靜玉不認識辛○○，每次借貸都
    由我經手；時間很久了，總金額大約2000萬或1900萬元（見
    原審卷第71頁）；核與陳靜玉陳述大致相符，可知陳靜玉確
    向辛○○借得2000萬元左右款項。自80年4月22日簽定第一
    筆抵押權契約，迄同年8月5日簽定第三筆抵押權契約，陽信
    銀行大屯分行第000000000000號辛○○帳戶內，累計提款、
    轉帳金額達2008萬0040元，有該行99年5月10日陽信大屯字
    第990016號函所附明細可證（見本院卷第194至196頁，但已
    無轉帳對象資料。詳如附表四編號1至13）。其中，80年4月
    22日至同年月29日，提款、轉帳共647萬7500元（即附表四
    編號1至3。3,475,000 +1,500,000+1,500,000=6,477,500）
    ，符合第一筆抵押權本金最高限額500萬元額度，堪認第一
    筆抵押權之本金最高限額500萬元借款債權屬實；超過部分
    即147萬7500元則非擔保範圍（6,477,500-5,000,000=1,477
    ,500）。其次，上述147萬7500元，加計80年5月9日至同年5
    月18日提領、轉帳數額（見附表四編號4至6），合計達659
    萬元（1,475,000+2,515,000+600,000+2,000,000=6,590,00
    0），足認80年7月1日設定第二筆抵押權所擔保500萬元借款
    亦已交付，超過部分即159萬元則非第二筆抵押權擔保範圍
    （6,590,000-5,000,000=1,590,000）。再其次，上開159萬
    元加計80年5月20日至同年7月4日提款、轉帳數額（見附表
    四編號7至13），合計達1008萬0040元（1,590,000+1,600,0
    00+560,000+330,000+1,500,000+1,500,000+1,500,000+1,5
    00,000=10,080,040），亦應認係80年8月5日設定第三筆抵
    押權所擔保之1500萬元債權範圍內，其中1008萬0040元借款
    已交付陳靜玉。是以第一、二筆抵押權各擔保500萬元均由
    辛○○交付陳靜玉，第三筆抵押權所擔保債權其中1008萬00
    40元亦由辛○○交付陳靜玉。至於辛○○謂另有交付現金予
    陳靜玉一節，則未舉證以實其說，故為本院所不採。
  (二)抵押權係從屬於債權而存在，必先有被擔保之債權存在，而
    後抵押權始得成立（最高法院83年度台上字第423號判決意
    旨參照）。抵押權為從物權，以其擔保之債權存在為發生之
    要件，契約當事人間除以債權之發生為停止條件，或約定就
    將來應發生之債權而設定外，若所擔保之債權不存在，縱為
    抵押權之設定登記，自難認其抵押權業已成立（最高法院89
    年度台上字第1086號判決意旨參照）。辛○○固認第三筆抵
    押權所擔保其餘債權491萬9960元（15,000,000-10,080,040
    =4,919,960）亦屬存在。然第三筆抵押權係普通抵押權，並
    非最高限額抵押權（見不爭執事項(一)之(3)），依前揭最高法
    院見解，被擔保債權應先於抵押權存在；按照陽信銀行交易
    明細，辛○○固於80年8月16日提領300萬038元（即附表四
    編號第15），然第三筆抵押權既於80年8月8日即已登記，故
    該筆300萬0038元縱使已交付陳靜玉（假設語，辛○○並未
    證明已交付），仍非第三筆抵押權擔保範圍。辛○○另稱第
    三筆抵押權包含利息約定，惟與他項權利證明書記載不符（
    見原審卷第15頁），故為本院所不採。至於抵押權所擔保債
    權之範圍，依修正前物權法規定，應包括遲延利息在內，且
    不以登記為必要（最高法院73年台抗字第239號判例意旨參
    照），從而第三筆抵押權所擔保債權之遲延利息，純係強制
    執行分配表計算問題，與抵押權登記無涉；辛○○主張遲延
    利息亦應算入抵押權所擔保債權本金云云，洵屬無據。
  (三)戊○○7人固謂陳靜玉中風，於前揭檢訊時頭腦不清楚，是
    否於意識清楚情形下自認借款，實屬可疑；否則亦應採信其
    清償500萬元之陳述（見本院卷第312頁）。惟查，戊○○7
    人於99年8月5日申請複製檢訊光碟以觀察陳靜玉精神狀況（
    見本院卷第274頁），旋於99年8月25日準備程序表示陳靜玉
    於檢訊時精神狀況正常（見本院卷第284頁背面筆錄）；嗣
    於言詞辯論期日又改稱陳靜玉頭腦不清楚云云，顯屬矛盾，
    已難採信。再者，依據彰化基督教醫院診斷書，陳靜玉因腦
    幹梗塞、本態性高血壓，於94年7月7日至同年月15日住院治
    療，當時意識介於清醒至嗜睡間（見本院卷第82頁）；惟診
    斷書僅敘述陳靜玉94年7月15日以前精神狀態，並無同年7月
    15日以後回診紀錄以判定陳靜玉出院後心智情形，即屬不足
    。何況，出院時間距94年9月19日、同年10月4日檢察官訊問
    時，相隔2個月以上，難認陳靜玉於前開檢訊時心神狀態有
    何異常。至於陳靜玉固於94年10月4日檢訊時陳稱借款僅
    1500萬元，已歸還500萬元云云（見台灣台北地方法院檢察
    署94年度偵緝字第1445號案卷第44頁筆錄）；但未說明與94
    年9月19日檢訊所述借款2000多萬元歧異之原因，復未提出
    還款資料，自難採信陳靜玉94年10月4日檢訊所改稱借款與
    還款情節。
  (四)辛○○就第三筆抵押權所擔保債權僅有1008萬0040元，其餘
    部分並不存在。故戊○○7人得訴請確認該超過部分債權不
    存在、塗銷該超過部分抵押權；亦得訴請辛○○關於第三筆
    抵押權債權超過1008萬0040元部分，不得持81年裁定對其強
    制執行（本院96年度重上更(一)字第210號判決、最高法院97
    年度台上字第2376號判決採同一見解，見本院卷第337至354
    頁）；且系爭執行事件就上開超過部分之執行程序應予撤銷
    。
八、綜上所述，陳靜玉與辛○○就系爭土地，分別設定第一至三
    筆抵押權，辛○○已如數交付第一筆抵押權所擔保借款500
    萬元、第二筆抵押權所擔保借款500萬元、第三筆抵押權所
    擔保借款其中1008萬0040元。從而，戊○○7人得就第三筆
    抵押權於超過1008萬0040元部分，訴請確認債權不存在及塗
    銷抵押權登記，辛○○就超過部分不得持81年裁定聲請強制
    執行；系爭執行事件就上開超過部分執行程序應予撤銷。戊
    ○○7人其餘請求則非可採。辛○○辯稱第一、二筆抵押權
    所擔保債權全部存在，第三筆抵押權所擔保債權於1008萬
    0040元額度存在，堪可採信，其主張第三筆抵押權所擔保債
    權逾上開數額仍存在云云，則非可採。從而：
  (一)戊○○7人訴請確認第三筆抵押權所擔保債權於超過1008萬
    0040元部分不存在，上開超過部分之抵押權應予塗銷，並請
    求辛○○關於超過部分，不得持81年裁定對戊○○等7人強
    制執行；為有理由，應予准許；逾此所為請求，為無理由，
    應予駁回。
  (二)原審就前揭應准許部分，駁回戊○○7人請求辛○○不得持
    81年裁定對其強制執行之請求，尚有未洽；戊○○7人上訴
    意旨指摘原判決此部分不當，求予廢棄改判，為有理由，應
    由本院廢棄改判如主文第2項；至於戊○○7人請求不應准許
    部分，原審為戊○○7人敗訴之判決，核無不合，戊○○7人
    上訴意旨就此部分求予廢棄改判，為無理由，應予駁回。
  (三)原審就超過上開應准許部分，為辛○○敗訴之判決（認定辛
    ○○就第三筆抵押權所擔保債權僅存在500萬元，確認1000
    萬元不存在；第三筆抵押權債權登記於超過500萬元債權部
    分應塗銷），即於確認債權不存在部分超過500萬至1008萬
    0040元之508萬0040元部分，並命該部分抵押權登記之債權
    應予塗銷部分，自有未洽。辛○○上訴意旨就此部分指摘原
    判決不當，求予廢棄改判，為有理由，應由本院廢棄改判如
    主文第3項。至於上開應准許戊○○7人請求部分，原判決確
    認辛○○就第三筆抵押權所擔保債權超過1008萬0040元部分
    不存在、超過部分抵押權應予塗銷，核無違誤，辛○○上訴
    意旨就此部分指摘原判決不當，求予廢棄改判，為無理由，
    應駁回其上訴。
  (四)戊○○7人於本院追加請求系爭執行事件就第三筆抵押權債
    權超過1008萬0040元之強制執行程序，應予撤銷，為有理由
    ，應予准許；逾此範圍之追加請求，為無理由，應予駁回，
九、本件為判決基礎之事證已明，兩造其餘主張、陳述及所提證
    據，經審酌後，認均與本件結論無礙，不再一一論列，併予
    敘明。
十、據上論結，戊○○7人上訴與追加之訴均為一部有理由，一
    部無理由；辛○○上訴為一部有理由，一部無理由，爰判決
    如主文。
中    華    民    國    99    年    10    月    26    日
                    民事第十六庭
                        審判長法  官  藍文祥
                              法  官  張競文
                              法  官  吳燁山
正本係照原本作成。
如不服本判決，應於收受送達後20日內向本院提出上訴書狀，其
未表明上訴理由者，應於提出上訴後20日內向本院補提理由書狀
（均須按他造當事人之人數附繕本）上訴時應提出委任律師或具
有律師資格之人之委任狀；委任有律師資格者，另應附具律師資
格證書及釋明委任人與受任人有民事訴訟法第466條之1第1項但
書或第2項（詳附註）所定關係之釋明文書影本。如委任律師提
起上訴者，應一併繳納上訴審裁判費。
中    華    民    國    99    年    10    月    26    日
                              書記官  于  誠
附註：
民事訴訟法第466條之1（第1項、第2項）：
對於第二審判決上訴，上訴人應委任律師為訴訟代理人。但上訴
人或其他法定代理人具有律師資格者，不在此限。
上訴人之配偶、三親等內之血親、二親等內之姻親，或上訴人為
法人、中央或地方機關時，其所屬專任人員具有律師資格並經法
院認為適當者，亦得為第三審訴訟代理人。
附表一：（第一筆抵押權）（新台幣，下同）
 ┌──┬──────┬──┬────┬───────┬─────┬─────────┐
 │編號│坐落地號    │地目│面積（平│戊○○7人應有 │登記機關及│抵押權內容        │
 │    │            │    │方公尺）│部分比例      │收件文號  │                  │
 ├──┼──────┼──┼────┼───────┼─────┼─────────┤
 │ 1. │臺北市南港區│ 田 │  36    │共計24分之12  │臺北市松山│陳靜玉於80年4月22 │
 │    │中南段三小段│    │        │              │地政事務所│日設定本金最高限額│
 │    │227-1地號   │    │        │              │80年南港字│抵押權500萬元，權 │
 │    │            │    │        │              │第030910號│利人辛○○，債務人│
 │    │            │    │        │              │          │與義務人陳靜玉，存│
 │    │            │    │        │              │          │續期間自80年4月22 │
 │    │            │    │        │              │          │日起至81年4月21日 │
 │    │            │    │        │              │          │止。於80年5月1日完│
 │    │            │    │        │              │          │成登記。          │
 ├──┼──────┼──┼────┼───────┼─────┼─────────┤
 │ 2. │同段248地號 │ 旱 │ 1676   │共計192分之60 │同上      │同上              │
 ├──┼──────┼──┼────┼───────┼─────┼─────────┤
 │ 3. │同段251地號 │ 林 │ 1698   │共計24分之12  │同上      │同上              │
 ├──┼──────┼──┼────┼───────┼─────┼─────────┤
 │ 4. │同段335-1地 │ 旱 │  14    │共計24分之12  │同上      │同上              │
 │    │號          │    │        │              │          │                  │
 ├──┼──────┼──┼────┼───────┼─────┼─────────┤
 │ 5. │同段335-4地 │ 旱 │  15    │共計24分之12  │同上      │同上              │
 │    │號          │    │        │              │          │                  │
 ├──┼──────┼──┼────┼───────┼─────┼─────────┤
 │ 6. │同段338地號 │ 建 │  254   │共計192分之84 │同上      │同上              │
 └──┴──────┴──┴────┴───────┴─────┴─────────┘
附表二：（第二筆抵押權）
 ┌──┬──────┬──┬────┬───────┬─────┬─────────┐
 │編號│坐落地號    │地目│面積（平│戊○○7人應有 │登記機關及│抵押權內容        │
 │    │            │    │方公尺）│部分比例      │收件文號  │                  │
 ├──┼──────┼──┼────┼───────┼─────┼─────────┤
 │ 1. │臺北市南港區│ 林 │ 4445   │共計192分之60 │臺北市松山│陳靜玉於80年7月1日│
 │    │中南段三小段│    │        │              │地政事務所│設定抵押權500萬元 │
 │    │214地號     │    │        │              │80年南港字│，權利人辛○○，債│
 │    │            │    │        │              │第053270  │務人及義務人陳靜玉│
 │    │            │    │        │              │          │，存續期間自80年7 │
 │    │            │    │        │              │          │月1日起至81年6月30│
 │    │            │    │        │              │          │日止。於80年7月9日│
 │    │            │    │        │              │          │完成登記。        │
 ├──┼──────┼──┼────┼───────┼─────┼─────────┤
 │ 2. │同段217地號 │ 田 │ 1083   │共計192分之84 │同上      │同上              │
 ├──┼──────┼──┼────┼───────┼─────┼─────────┤
 │ 3. │同段227地號 │ 田 │  104   │共計24分之12  │同上      │同上              │
 └──┴──────┴──┴────┴───────┴─────┴─────────┘
附表三：（第三筆抵押權）
 ┌──┬──────┬──┬────┬───────┬─────┬─────────┐
 │編號│坐落地號    │地目│面積（平│戊○○7人應有 │登記機關及│抵押權內容        │
 │    │            │    │方公尺）│部分比例      │收件文號  │                  │
 ├──┼──────┼──┼────┼───────┼─────┼─────────┤
 │ 1. │臺北市南港區│ 田 │  231   │共計192分之84 │臺北市松山│陳靜玉於80年8月5日│
 │    │中南段三小段│    │        │              │地政事務所│設定抵押權1500萬元│
 │    │215地號     │    │        │              │80年南港字│，權利人辛○○，債│
 │    │            │    │        │              │第063870號│務人與義務人陳靜玉│
 │    │            │    │        │              │          │，存續期間自80年8 │
 │    │            │    │        │              │          │月5日起至81年8月4 │
 │    │            │    │        │              │          │日止。於80年8月8日│
 │    │            │    │        │              │          │完成登記          │
 ├──┼──────┼──┼────┼───────┼─────┼─────────┤
 │ 2. │同段234地號 │ 田 │  23    │共計24分之12  │同上      │同上              │
 ├──┼──────┼──┼────┼───────┼─────┼─────────┤
 │ 3. │同段245地號 │ 田 │ 1389   │共計192分之84 │同上      │同上              │
 ├──┼──────┼──┼────┼───────┼─────┼─────────┤
 │ 4. │同段247地號 │ 林 │  132   │共計24分之12  │同上      │同上              │
 ├──┼──────┼──┼────┼───────┼─────┼─────────┤
 │ 5. │同段250地號 │ 田 │  818   │共計192分之84 │同上      │同上              │
 ├──┼──────┼──┼────┼───────┼─────┼─────────┤
 │ 6. │同段257地號 │ 田 │  999   │共計192分之84 │同上      │同上              │
 ├──┼──────┼──┼────┼───────┼─────┼─────────┤
 │ 7. │同段258地號 │ 田 │  81    │共計192分之84 │同上      │同上              │
 ├──┼──────┼──┼────┼───────┼─────┼─────────┤
 │ 8. │同段259地號 │ 田 │  656   │共計192分之84 │同上      │同上              │
 ├──┼──────┼──┼────┼───────┼─────┼─────────┤
 │ 9. │同段335地號 │ 旱 │  853   │共計24分之12  │同上      │同上              │
 └──┴──────┴──┴────┴───────┴─────┴─────────┘
附表四：（提款、轉帳明細）
┌──┬──────┬────────┬─────────────┬───┐
│編號│日期        │金額            │抵押權登記                │其他  │
├──┼──────┼────────┼─────────────┼───┤
│ 1  │80年4月22日 │提款347萬5000元 │同日簽定第一筆抵押權契約  │      │
├──┼──────┼────────┼─────────────┼───┤
│ 2  │80年4月26日 │轉帳150萬元     │                          │      │
├──┼──────┼────────┼─────────────┼───┤
│ 3  │80年4月29日 │轉帳150萬元     │                          │      │
├──┼──────┼────────┼─────────────┼───┤
│    │            │                │80年5月1日完成第一筆抵押  │      │
│    │            │                │權登記                    │      │
├──┼──────┼────────┼─────────────┼───┤
│ 4  │80年5月9日  │轉帳251萬5000元 │                          │      │
├──┼──────┼────────┼─────────────┼───┤
│ 5  │80年5月14日 │轉帳60萬元      │                          │      │
├──┼──────┼────────┼─────────────┼───┤
│ 6  │80年5月18日 │提領現金200萬元 │                          │      │
├──┼──────┼────────┼─────────────┼───┤
│ 7  │80年5月20日 │轉帳160萬元     │                          │      │
├──┼──────┼────────┼─────────────┼───┤
│ 8  │80年5月23日 │轉帳56萬元      │                          │      │
├──┼──────┼────────┼─────────────┼───┤
│ 9  │80年5月30日 │轉帳33萬元      │                          │      │
├──┼──────┼────────┼─────────────┼───┤
│ 10 │80年6月27日 │提領現金150萬元 │                          │      │
├──┼──────┼────────┼─────────────┼───┤
│ 11 │80年6月28日 │提領現金150萬   │                          │      │
│    │            │0040元          │                          │      │
├──┼──────┼────────┼─────────────┼───┤
│    │            │                │80年7月1日簽訂第二筆抵押權│      │
│    │            │                │契約                      │      │
├──┼──────┼────────┼─────────────┼───┤
│ 12 │80年7月3日  │轉帳150萬元     │                          │      │
├──┼──────┼────────┼─────────────┼───┤
│ 13 │80年7月4日  │提領現金150萬元 │                          │      │
├──┼──────┼────────┼─────────────┼───┤
│    │            │                │80年7月9日完成第二筆抵押權│      │
│    │            │                │登記                      │      │
│    │            │                │80年8月5日簽訂第三筆抵押權│      │
│    │            │                │契約。                    │      │
│    │            │                │80年8月8日完成第三筆抵押權│      │
│    │            │                │登記。                    │      │
├──┼──────┼────────┼─────────────┼───┤
│ 14 │80年8月16日 │提領現金300萬   │                          │      │
│    │            │0038元          │                          │      │
└──┴──────┴────────┴─────────────┴───┘

司法院資訊處製作；財團法人民間司法改革基金會備份。
